臺灣臺北地方法院民事判決　　　　　　100年度簡上字第125號
上　訴　人　余麗華即米洛斯複合.
訴訟代理人　黃國璋律師
被上訴人　　葉敏德
訴訟代理人　簡宏明律師
上列當事人間請求給付票款事件，上訴人對於中華民國100年1月
21日臺灣臺北地方法院臺北簡易庭99年度北簡字第18827號第一
審判決提起上訴，本院於100年8月3日言詞辯論終結，判決如下
：
    主  文
上訴駁回。
第二審訴訟費用由上訴人負擔。
    事實及理由
一、被上訴人起訴主張：
  (一)訴外人鄺志輝自民國99年初起陸續持上訴人所簽之支票為擔
    保，陸續向被上訴人借款至99年5、6月止，票期約係一、二
    個月，因前期所借之款項均有償還，被上訴人乃持續收受其
    所提出、為上訴人所簽發之支票再借款予鄺志輝，詎如附表
    所示之支票經提示後，卻不獲付款，雖向上訴人催索，只償
    還5萬元，而票據係無因證券，縱上訴人與訴外人鄺志輝間
    有約定該支票只能用於餐廳之費用，但此乃其內部之約定，
    自不能以之對抗被上訴人，更何況，上訴人亦自承將支票簿
    及商號大章及其個人印鑑章交予鄺志輝使用、簽發支票，亦
    應負授權之責。是以，上訴人應給付被上訴人新臺幣（下同
    ）126萬元，及如附表所示系爭支票之發票日起至清償日止
    ，按年息6%計算之利息。
  (二)就上訴人上訴理由答辯稱：
  1.被上訴人持有如附表所示系爭支票係上訴人所簽發，交付予
    訴外人鄺志輝，鄺志輝再以交付方式轉讓予被上訴人，則兩
    造就系爭支票即非前後手關係，基於票據無因性及票據法第
    13條規定，上訴人自不得主張原因關係抗辯。退步言之，上
    訴人將商號大章、本人印鑑及所請領之支票均交由訴外人鄺
    志輝保管並授權其簽發，則上訴人既係完全授權訴外人鄺志
    輝得代為簽發支票，依票據文義性、無因性，上訴人即應負
    發票人責任。至上訴人辯稱僅授權於購買食材、繳付租金之
    範圍，惟上訴人既已完全授權鄺志輝簽發支票，則其與鄺志
    輝間就系爭支票之簽發縱有任何限制，亦為渠等內部關係，
    而不得拘束第三人。上訴人雖另否認被上訴人與訴外人鄺志
    輝之借貸關係，惟鄺志輝以上訴人餐坊需要為由而以上訴人
    發票之支票作為付款之擔保，向被上訴人借款多次，而上開
    借款擔保之支票多次兌現，是上訴人否認被上訴人與鄺志輝
    間之借貸關係，即無足採。
  2.上訴人於上訴理由復主張被上訴人係無對價或以不相當之對
    價取得系爭支票，依票據法第14條第2項免負票據責任之抗
    辯，惟票據法之規定，乃重在交易安全及執票人權利之保障
    ，故實務上均認為發票人欲主張免負票據責任之抗辯，應由
    發票人即上訴人負舉證責任。是以，本件上訴人既自承授權
    訴外人即被上訴人之前手鄺志輝有代理其簽發本件支票之權
    限，復又未舉證證明鄺志輝取得票據有何權利瑕疵存在，則
    上訴人主張依票據法第14條第2項之抗辯事由，洵屬無據。
二、上訴人答辯稱：
  (一)上訴人與鄺志輝均未向被上訴人借款，被上訴人應提出借款
    之資金來源證明，且上訴人固將支票簿及商號大章及個人印
    鑑章交予鄺志輝授權使用、簽發，但當初係約定僅能用於餐
    廳之花費，並未授權鄺志輝使用於賭博或向地下錢莊借款，
    則上訴人與被上訴人間依票據法第13條反面解釋，上訴人自
    得主張原因關係抗辯，亦即被上訴人就是否借款予上訴人或
    鄺志輝之事實負舉證責任。
  (二)上訴理由補稱：
  1.票據行為固為不要因行為，執票人固不負證明關於給付原因
    之責任，惟本件系爭支票之基礎原因關係係為金錢消費借貸
    ，業經被上訴人自承在案，是被上訴人就系爭支票之給付原
    因已無須負舉證之責，然有關被上訴人究竟有無借款鄺志輝
    如系爭支票所示之金額，則為上訴人所否認，蓋依被上訴人
    為地下錢莊業者，其自陳每借出鄺志輝一筆借款，鄺志輝即
    償還一筆借款，然系爭支票有9紙，被上訴人在鄺志輝未清
    償完前次借款，豈有在鄺志輝未清償前次借款下又連續貸予
    鄺志輝高達131萬元之借款，顯不符常理；且地下錢莊業者
    要求借款人簽發高於借款金額之支票或本票作為擔保，所在
    多有，故被上訴人應就其主張曾貸予鄺志輝借款此一有利於
    其之積極事實負舉證責任，否則鄺志輝所簽發之系爭支票係
    逾越授權範圍，鄺志輝本無行使系爭支票之權利，被上訴人
    亦無向上訴人主張行使系爭支票之權利。
三、原審判決上訴人應給付被上訴人126萬及法定遲延利息。上
    訴人提起本件上訴，並聲明：(一)原判決廢棄；(二)被上訴人於
    原審之訴駁回。被上訴人則答辯聲明：上訴駁回。
四、得心證之理由：
    如附表所示之系爭支票，係由鄺志輝持上訴人商號大章及負
    責人余麗華印鑑章所簽發。該商號大章、負責人余麗華印鑑
    章及空白支票係上訴人余麗華交予鄺志輝，並授權鄺志輝簽
    發系爭支票。系爭支票現為被上訴人所持有等情，為兩造所
    不爭執，自堪信為真實。惟上訴人辯稱上訴人僅授權鄺志輝
    就上訴人米洛斯複合式餐坊經營時購買食材、繳納租金部分
    開立支票，並未授權鄺志輝就私人借貸款項開票，且被上訴
    人無法證明其與鄺志輝間之借貸，即係無對價取得鄺志輝所
    交付之系爭支票，依票據法第14條規定，不得享有優於前手
    權利等語。是本件爭點為：(一)上訴人得否以鄺志輝逾越授權
    範圍簽發系爭支票為由，依票據法第13條反面解釋，拒絕給
    付系爭支票款項？(二)上訴人得否以被上訴人是以無對價取得
    系爭支票為由，依票據法第14條第2項規定拒絕給付系爭支
    票款項？茲分述如下：
  (一)按「代理權之限制，不得對抗善意且無過失之第三人」，民
    法第107條定有明文；又「在票據上簽名者，依票上所載文
    義負責」，票據法第5條第1項亦有明定。次按，票據係文義
    證券，在票據簽名者，依票上所載文義負責，票據法第10條
    第1項規定：「無代理權而以代理人名義簽名於票據者，應
    自負票據上之責任」即本此義，同條第2項所載，越權代理
    與上述無權代理規定於同一條文，當然仍係指代理人簽署自
    己之名義者而言，若本人將名章交與代理人，而代理人越權
    將本人名章蓋於票據者，自無本條之適用。如謂未露名之代
    理人須負票據之責任，必將失去票據之要旨，故票據僅蓋本
    人名義之圖章者，不能依票據法第10條命未露名義之代理人
    負票據之責任，至本人應否負責，應依本條以外之其他民事
    法規法理解決之（例如有票據法第14條，民法第107條情形
    者，應依各該條之規定處理），最高法院51年台上字第1326
    號判例及51年度第3次民刑庭總會會議決議(二)意旨足資參照
    。經查，本件上訴人自承授權鄺志輝就上訴人米洛斯複合式
    餐坊花費部分得開立票據，且由上訴人將票據及商號大章、
    負責人余麗華印鑑章交給鄺志輝，足認上訴人確有授權鄺志
    輝於一定範圍內以上訴人名義簽發支票之事實。縱上訴人抗
    辯系爭支票係鄺志輝逾越授權範圍就私人款項自行開立上訴
    人票據乙節為真，亦屬上訴人對於授予鄺志輝代理權範圍有
    限制之問題，與完全未經授權擅自盜用印章簽發票據之偽造
    行為有間；又被上訴人因先前已接受過鄺志輝以上訴人商號
    大章、負責人余麗華印鑑章所簽發之支票，且該支票亦有兌
    現，為上訴人所不爭執，是被上訴人信賴鄺志輝有權簽發系
    爭支票，應屬善意且無過失，雖上訴人稱其授權範圍僅為上
    訴人餐坊經營時購買食材、繳納租金部分云云，惟此乃上訴
    人與鄺志輝之內部關係，非執票人即被上訴人所得知悉。從
    而，上訴人既授權鄺志輝以上訴人名義簽發支票，縱就其代
    理權範圍有所限制，惟揆諸上開規定及說明，就此授權範圍
    之限制，不得對抗善意且無過失之執票人即被上訴人，上訴
    人自不得以未授權鄺志輝就私人借貸簽發公司票據為由，而
    拒絕給付系爭票款，上訴人仍應負發票人之付款責任。
  (二)再按票據行為，為不要因行為，執票人不負證明關於給付原
    因之責任，如票據債務人主張執票人取得票據出於惡意，或
    係無對價或以不相當對價取得票據，則應由該債務人負舉證
    之責，最高法院64年台上字第1540號判例、85年台上字第28
    6號判決可資參照。經查，本件上訴人復主張被上訴人係無
    對價或以不相當對價取得系爭支票，被上訴人應舉證證明其
    確有借款予鄺志輝云云，惟依上揭說明可知，執票人即被上
    訴人對於取得票據之原因並無證明義務，上訴人前開抗辯要
    求被上訴人應提出與鄺志輝借貸之證明，於法未合。上訴人
    復未舉證以實其說，僅臆測被上訴人為地上錢莊業者，要求
    借款人簽發高於借款金額所有多在云云，顯無可採。是上訴
    人以被上訴人以無對價取得系爭支票為由拒絕給付系爭票款
    ，洵屬無據。
  (三)末按發票人應照支票文義擔保支票之支付；執票人向支票債
    務人行使追索權時，得請求自為付款提示日起之利息，如無
    約定利率者，依年息6%計算，票據法第126條、第144條準用
    同法第29條及第133條分別定有明文。本件上訴人為系爭支
    票之發票人，自應依支票上所載文義負責，雖上訴人提出前
    揭理由抗辯，惟均無可採。從而，被上訴人依票據之法律關
    係，請求上訴人給付126萬及自附表所示支票提示日起至清
    償日止，按年息6%計算之利息，核屬正當，應予准許。原審
    判決理由雖有不同，但結論並無二致，而為被上訴人勝訴之
    判決，並依職權宣告假執行，仍應予維持，上訴意旨指摘原
    判決不當，求予廢棄改判，為無理由，應駁回其上訴。
五、本件事實已臻明確，兩造其餘之攻擊或防禦方法，及未經援
    用之證據，經本院斟酌後，認為與判決基礎之事實並無影響
    ，均不足以影響本裁判之結果，自無庸一一詳予論駁之必要
    ，併此敘明。
六、據上論結，本件上訴為無理由，依民事訴訟法第436條之1第
    3項、第449條第1項、第78條，判決如主文。
中    華    民    國   100    年    8     月    17    日
                  民事第五庭    審判長法  官  薛中興
                                      法  官  鄧德倩
                                      法  官  宣玉華
以上正本係照原本作成。
本判決不得上訴。
中    華    民    國   100    年    8     月    17    日
                                      書記官  吳珊華
附表
編號 發票人 付款人    支票號碼 發票日期  金額   提示日
                               民國      新台幣
1、  余麗華 中國信託  CＺ0000000 00.05.30 8萬元   99.08.06
     即米洛 商業銀行
     斯複合 營業部
     式餐坊
2、  同上    同上     CＺ0000000 00.06.16 8萬元    同上
3、  同上    同上     CＺ0000000 00.06.18 15萬元   同上
4、  同上    同上     CＺ0000000 00.06.18 20萬元   同上
5、  同上    同上     CＺ0000000 00.06.24 10萬元   同上
6、  同上    同上     CＺ0000000 00.06.28 28萬元   同上
7、  同上    同上     CＺ0000000 00.07.01 14萬元   同上
8、  同上    同上     CＺ0000000 00.08.02 10萬元  99.08.02
9、  同上    同上     CＺ0000000 00.06.05 18萬元  99.08.06